ACORDAO-COMPLETO-2391080

ACÓRDÃO 4464/2020 ATA 10/2020 - PRIMEIRA CÂMARA

VISTOS, relatados e discutidos estes autos de representação formulada por equipe de auditoria da então Secex/AM, em face de indícios de irregularidades verificados durante auditoria (Fiscalis 326/2017) realizada no âmbito do processo TC Processo 023.421/2017-7, que visava avaliar a execução de despesas e gestão do Conselho Regional de Engenharia e Agronomia do Estado do Amazonas (Crea/AM) ,
ACORDAM os Ministros do Tribunal de Contas da União, reunidos em Sessão Primeira Câmara, ante as razões expostas pelo Relator, em:
9.1 conhecer da presente representação, uma vez satisfeitos os requisitos de admissibilidade previstos nos arts. 235 e 237, inciso I, do Regimento Interno deste Tribunal, e no art. 103, § 1º, da Resolução - TCU 259/2014, sendo considerada parcialmente procedente;
9.2 dar ciência ao Conselho Regional de Engenharia e Agronomia do Amazonas – Crea/AM, acerca da necessidade de exigir das entidades beneficiárias de recursos financeiros mediante a formalização de convênio com amparo na Resolução 1.053/2014 que as despesas realizadas estejam diretamente relacionadas aos eventos/ações promovidas, na forma prevista no seu art. 5º; e
9.3 arquivar o presente processo.

Representação  que visava avaliar a execução de despesas e gestão do Conselho Regional de Engenharia e Agronomia do Estado do Amazonas (Crea/AM)

Primeira Câmara

Conselho Regional de Engenharia e Agronomia do Estado do Amazonas.

3. Interessados/Responsáveis:
3.1. Interessado: Associação dos Engenheiros e Arquitetos do Amazonas (04.950.341/0001-89).
3.2. Responsáveis: Alisson Vicente de Araujo Leao (XXX.168.822-XX); Antonio Pinto de Andrade (XXX.066.252-XX); Carlos Alberto Figueiredo (XXX.506.177-XX); Claudio Guenka (XXX.259.102-XX); Dario Duran Gutierrez (XXX.731.618-XX); Edney da Silva Martins (XXX.785.302-XX); Higor Leonardo de Lima Nery (XXX.793.622-XX); Jose Augusto Bezerra de Abreu (XXX.365.062-XX); Jose Carlos Coelho de Paiva (XXX.093.842-XX); Jose Nildo Cavalcanti (XXX.387.894-XX); Kassem Assi (XXX.224.302-XX); Kleber dos Santos Diniz (XXX.036.901-XX); Luiz Carlos Barros de Carvalho (XXX.536.862-XX); Marco Aurélio de Mendonça (XXX.462.572-XX); Mauro de Siqueira Queiroz (XXX.857.272-XX); Rafael Lemos Assayag (XXX.569.302-XX); Renilton dos Santos Solarth (XXX.533.662-XX); Ricardo Luiz Ludke (XXX.479.461-XX); Rosele Maria Freitas Reis (XXX.617.472-XX); Saulo Pereira de Souza (XXX.242.972-XX); Sergio Cesario Nunes (XXX.060.727-XX); Sérgio Alexandre Pereira Citti (XXX.285.338-XX); Wandecy Gomes Campos (XXX.387.972-XX); Wenceslau Abtibol (XXX.299.372-XX); Wissler Botelho Barroso (XXX.827.062-XX).

13.1. Ministros presentes: Walton Alencar Rodrigues (Presidente), Benjamin Zymler, Bruno Dantas e Vital do Rêgo.
13.2. Ministros-Substitutos presentes: Augusto Sherman Cavalcanti (Relator) e Weder de Oliveira.

AUGUSTO SHERMAN

A SecexTrabalho elaborou a instrução à peça 152, transcrita a seguir, a qual recebeu a aprovação do dirigente daquela unidade técnica (peça 153) .
“INTRODUÇÃO
Trata-se de representação formulada por esta equipe de auditoria da então Secex/AM, em face de indícios de irregularidades verificados durante auditoria (Fiscalis 326/2017) realizada no âmbito do processo TC Processo 023.421/2017-7, que visava avaliar a execução de despesas e gestão do Conselho Regional de Engenharia e Agronomia do Estado do Amazonas (Crea/AM) (peça 1) .
HISTÓRICO
Observa-se, inicialmente, que as intervenções anteriores nos autos estavam sob responsabilidade da Secex/AM. Com as alterações introduzidas pela Portaria Segecex 6, de 18/2/2019, os conselhos de fiscalização profissional passaram a integrar a clientela da SecexTrabalho, a contar de 1/4/2019. Assim, dando prosseguimento à instrução dos autos, passa-se a elaboração do histórico dos fatos até o momento. 
Na instrução inicial dos autos (peça 12) , foi observado que a representação preenchia os requisitos de admissibilidade estabelecidos no art. 235 c/c art.237 do RI/TCU. Naquela ocasião a Unidade Técnica deixou de realizar o exame sumário de materialidade, risco e relevância, conforme preconiza Resolução TCU 259/2014, em seu art.106. Mesmo se tratando de representação de equipe de auditoria, entende-se que o exame sumário era uma exigência normativa, ocasião em que deveriam ser avaliados os aspectos definidos na referida resolução para decidir pelo prosseguimento ou não dos autos. 
A posição da Unidade Técnica foi pelo prosseguimento das apurações, para fins de comprovar a sua procedência, nos termos do art. 234, § 2º, segunda parte, do Regimento Interno do TCU, aplicável às representações de acordo com o parágrafo único do art. 237 do mesmo RI/TCU.
Quanto ao mérito, a equipe de auditoria consignou que, por ocasião da fiscalização autuada sob o número TC Processo 023.421/2017-7, foram identificados indícios das seguintes irregularidades: 
	a) concessão de renúncias de receitas em desacordo com a lei e/ou as normas internas: a Portaria 167/2016-GP/Crea/AM, de 16/12/2016, que trata da concessão de descontos na anuidade devida ao Crea/AM, estabelece em seu art. 1º, § 2º, inciso II, que os profissionais que estejam ou já tenham exercido cargo honorífico e gratuito no sistema Confea/Crea e Mútua, além de estarem inseridos em um dos casos previstos nos incisos do § 1º do mencionado artigo, cujo desconto fora estabelecido em 50%, têm direito a um adicional de desconto de 40%, perfazendo o total de 90% de desconto no valor da anuidade a ser paga. Esse dispositivo está em desacordo com o art. 7º da Resolução do Conselho Federal de Engenharia e Agronomia (Confea) 1.066/2015, de 25/9/2015, cujo art. 21estabelece que é vedado aos Creas a criação de qualquer outro ônus e desconto especial, bem como a modificação dos critérios que lhes foram estabelecidos neste normativo. A irregularidade consiste na ampliação do desconto em 40% somente aos ocupantes e ex-ocupantes de cargos honoríficos e gratuitos do Crea/AM, pois caracteriza renúncia de receita em desacordo com a norma interna do sistema Confea/Crea e Mútua sobredita;
	b) conflito de interesses na concessão e aprovação de convênios: Aprovação da celebração de ajustes e/ou da respectiva prestação de contas por conselheiros indicados pelas entidade convenentes (Convênio 4/2015, celebrado entre o Crea/AM e o Sindicato dos Engenheiros do Estado do Amazonas (Senge/AM) ;  Convênio 7/2015 - Decisão PL-271/2015 - e Convênio 3/2015 - Decisão PL-195/2016, ambos celebrados com Associação dos Engenheiros e Arquitetos do Amazonas (AEAA) ;  Convênio 6/2015, celebrado com a Associação dos Engenheiros de Pesca do Estado do Amazonas (AEP/AM) , aprovado pela Decisão PL-232/2016;
	c) descumprimento do objeto do Convênio 1/2014, celebrado entre o Crea/AM e a Associação dos Engenheiros e Arquitetos do Amazonas (AEAA) , com repasses no valor de R$ 56.432,41, e período de execução 14/2/2014 a 15/4/2015, em razão das seguintes constatações:
	c.1) o convênio previa as seguintes etapas para a consecução do objetivo do convênio: desenvolvimento de programas de valorização da ART junto aos profissionais da região;  realização de palestras, encontros, debates e seminários sobre os temas atinentes ao exercício profissional;  realização de estudos e proposição de programas de fiscalização preventiva; distribuição de impressos do Crea/AM e compra de material de expediente, conforme previam as cláusulas 2ª e 4ª do termo de convênio (peça 8, p. 162) , bem como o seu plano de trabalho (peça 8, p. 13) . No entanto, à exceção da compra de materiais, a prestação de contas do aludido ajuste não demonstra a realização das atividades supra listadas;
	c.2) a referida prestação de contas lista, em sua maior parte, pagamento de bolsas a estagiário, serviços de contabilidade e compra de equipamentos de informática;
	c.3) há ainda pagamento de serviços de publicidade, mas não há na prestação de contas qualquer indicação de quais serviços foram efetivamente prestados;
	c.4) não consta, ainda, a comprovação de que fora realizado qualquer evento, curso, palestra, seminário ou estudo, conforme está previsto nas etapas do termo de convênio, consoante dispunha a cláusula quarta do ajuste;
	c.5) os recursos foram utilizados em sua maioria para a realização de despesas da convenente e aquisição de materiais, mas não há comprovação de nexo entre essas despesas e o objeto do convênio.
Com relação a este último apontamento (Convênio 01/2014) , a equipe de auditoria acrescenta que o aludido ajuste foi aprovado pelo plenário do Crea/AM, nos termos da Decisão PL-102/15 (peça 8, p. 667) , inclusive com a participação de conselheiros que foram indicados pela própria entidade convenente, os quais participaram do processo de celebração do acordo, conforme se depreende dos seguintes documentos: Parecer 1/2014 e Decisão 2/2014 da CEC (peça 8, p. 151-155) ; Decisão PL-036/2014 - aprovação da celebração - (peça 8, p. 159) ; Decisão PL-007/2015 - aprova a prorrogação do convênio (peça 8, p. 339) ; bem como da aprovação da prestação contas (peça 8, p. 665) e do processo de pagamento da AEAA (peça 8, p. 229) .
A equipe ainda chama atenção para a atuação da Controladoria do Crea/AM por ocasião da solicitação prorrogação do ajuste (peça 8, p. 325) , em razão da sua Manifestação 37/2015, de 26/1/2015, (peça 8, p. 327-329) sobre o seguinte aspecto: ‘condicionar a assinatura do aditivo (...) a (sic) apresentação de relatório demonstrando o motivo do atraso na implantação e conclusão das metas’. Tal exposição de motivos sugestionada pela Controladoria, mediante relatório, não estão nos autos do processo do Convênio 1/2014, o que corrobora o entendimento de que o convênio não cumpriu o seu objeto, haja vista a ausência de evidências de que a AEAA tenha realizado os eventos descritos no seu plano de trabalho e no termo de ajuste.
E face das irregularidades acima descritas, a equipe de auditoria propôs a promoção de audiência dos responsáveis a seguir arrolados: 
	a) responsável: Sr. Cláudio Guenka (CPF XXX.259.102-XX) , Presidente do Crea/AM, 1º/1/2015 a 31/12/2017.
	Irregularidade: concessão de renúncias de receitas em desacordo com a lei e/ou as normas internas, em razão de conceder, mediante a Portaria 167/2016-GP/CREA/AM, benefício indevido – ampliação o desconto de anuidade em 40% - àqueles que exercem ou já exerceram cargos honoríficos no Sistema Crea/Confea e Mútua, em afronta à Resolução 1.066/2015, Confea, art. 7º; art. 21;
	b) responsáveis: Sr. Marco Aurélio de Mendonça (CPF XXX.462.572-XX) , 1º/1/2014 a 31/12/2015 – 1º/1/2016 a 31/12/2018; 	Sr. Mauro de Siqueira Queiroz (CPF XXX.857.272-XX) , 1º/1/2013 a 31/12/2015 – 1º/1/2016 a 31/12/2018; e 	Sr. Carlos Alberto Figueiredo (CPF XXX.506.177-XX) , 1º/1/2011 a 31/12/2013 - 1º/1/2014 a 31/12/2016, conselheiros indicados pelo Senge/AM;
	Irregularidade: conflito de interesses na concessão e aprovação de convênios, em razão de terem votado favoravelmente à celebração do Convênio 4/2015 com o Sindicato dos Engenheiros do Estado do Amazonas (Senge/AM) , entidade que os indicou para compor o conselho do Crea/AM, conforme demonstra a Decisão PL 113/15, e à aprovação da respectiva prestação de contas, conforme demonstra a Decisão PL 231/16, em afronta à Constituição Federal, art. 37, caput; Lei 9.784/1999, art. 18, inciso I, e art. 19, parágrafo único, art. 9º, inciso I do Regimento Interno do Crea/AM.
	d) 	responsáveis: Sr. Wissler Botelho Barroso (CPF XXX.827.062-XX) , 1º/1/2015 a 31/12/2017; 	Sr. Rafael Lemos Assayag (CPF XXX.569.302-XX) , 1º/1/2011 a 31/12/2013 - 1º/1/2014 a 31/12/2016; e 	Sr. Edney da Silva Martins (CPF XXX.785.302-XX) , 1º/1/2014 a 31/12/2015 – 1º/1/2016 a 31/12/2018, conselheiros indicados pelo Senge/AM;
	Irregularidade: conflito de interesses na concessão e aprovação de convênios, em razão de terem votado favoravelmente à celebração do Convênio 4/2015 com o Sindicato dos Engenheiros do Estado do Amazonas (Senge/AM) , entidade que os indicou para compor o conselho do Crea/AM, conforme demonstra a Decisão PL 113/15, em afronta à Constituição Federal, art. 37, caput; Lei 9.784/1999, art. 18, inciso I, e art. 19, parágrafo único, art. 9º, inciso I do Regimento Interno do Crea/AM.
	e) 	responsável: Sr. Saulo Pereira de Souza (CPF XXX.242.972-XX) , 1º/1/2016 a 31/12/2018, conselheiro indicado pelo Senge/AM;
	Irregularidade: conflito de interesses na concessão e aprovação de convênios, em razão de ter votado favoravelmente à aprovação da prestação de contas do Convênio 4/2015 com o Sindicato dos Engenheiros do Estado do Amazonas (Senge/AM) , entidade que o indicou para compor o conselho do Crea/AM, conforme demonstra a Decisão PL 231/16, em afronta à Constituição Federal, art. 37, caput; Lei 9.784/1999, art. 18, inciso I, e art. 19, parágrafo único, art. 9º, inciso I do Regimento Interno do Crea/AM.
	f) responsável: Sr. Sérgio Alexandre Pereira Citti (CPF XXX.285.338-XX) , 1º/1/2016 a 31/12/2018, conselheiro indicado pelo Senge/AM;
	Irregularidade: conflito de interesses na concessão e aprovação de convênios, em razão de ter aprovado, na condição de membro da Comissão Especial de Convênio do Crea/AM, a prestação de contas do Convênio 4/2015 celebrado com o Sindicato dos Engenheiros do Estado do Amazonas (Senge/AM) , entidade que o indicou para compor o conselho do Crea/AM, conforme demonstra a Súmula da 2ª Reunião da comissão, em afronta à  Constituição Federal, art. 37, caput; Lei 9.784/1999, art. 18, inciso I, e art. 19, parágrafo único, art. 9º, inciso I do Regimento Interno do Crea/AM;
	g) responsáveis: Sr. Allison Vicente de Araújo Leão (CPF XXX.168.822-XX) , 1º/1/2015 a 31/12/2017; 	Sr. Antônio Pinto de Andrade (CPF XXX.066.252-XX) , 1º/1/2012 a 31/12/2014 – 1º/1/2015 a 31/12/2017; 	Sr. José Nildo Cavalcanti (CPF XXX.387.894-XX) , 1º/1/2014 a 31/12/2016 – 1º/1/2017 a 31/12/2019; 	Sr. Kassem Assi (CPF XXX.224.302-XX) , 1º/1/2015 a 31/12/2017; Sr. Wenceslau Abtibol (CPF XXX.299.372-XX) , 1º/1/2014 a 31/12/2016 – 1º/1/2017 a 31/12/2019, conselheiros indicados pela AEAA; 	Sr. Sérgio Cesário Nunes (CPF XXX.060.727-XX) , 1º/1/2014 a 31/12/2014 - 1º/1/2015 a 31/12/2017, conselheiro indicado pela AEAA, membro da Comissão de Orçamento e Tomada de Contas do Crea/AM;  	Sr. José Carlos Coelho de Paiva (CPF XXX.093.842-XX) , 1º/1/2015 a 31/12/2017, conselheiro indicado pela AEAA, membro da Comissão de Orçamento e Tomada de Contas do Crea/AM;
	Irregularidade: conflito de interesses na concessão e aprovação de convênios, em razão de terem votado favoravelmente à aprovação da prestação de contas dos Convênios 1/2014, 3/2015 e 7/2015, celebrados com Associação dos Engenheiros e Arquitetos do Amazonas (AEAA) , entidade que o indicou para compor o conselho do Crea/AM, conforme demonstram as Decisões PL 102/15, PL 195/16 e PL 271/15; e à prorrogação do prazo do mesmo Convênio 1/2014, conforme demonstra a Decisão PL 007/15, em afronta à  Constituição Federal, art. 37, caput; Lei 9.784/1999, art. 18, inciso I, e art. 19, parágrafo único, art. 9º, inciso I do Regimento Interno do Crea/AM;
		h) responsável: Sr. Higor Leonardo de Lima Nery (CPF XXX.793.622-XX) , 1º/1/2014 a 31/12/2016 – 1º/1/2017 a 31/12/2019, conselheiro indicado pela AEAA, membro da Comissão Especial de Convênios e Coordenador da Comissão de Orçamento e Tomada de Contas do Crea/AM.
	Irregularidade: conflito de interesses na concessão e aprovação de convênios, em razão de ter votado favoravelmente à aprovação da prestação de contas dos Convênios 1/2014, 3/2015 e 7/2015, celebrados com Associação dos Engenheiros e Arquitetos do Amazonas (AEAA) , entidade que o indicou para compor o conselho do Crea/AM, conforme demonstram as Decisões PL 102/15, PL 195/16 e PL 271/15; e à prorrogação do prazo do convênio, conforme demonstra a Decisão PL 007/15; ter elaborado parecer favorável, na condição de membro da Comissão Especial de Convênios, à celebração do convênio, conforme demonstra o Parecer 1/2014 da Comissão Especial de Convênio; e ter votado favoravelmente, à celebração do convênio com entidade que o indicou para compor o conselho do Crea/AM, consoante demonstra Decisão 2/2014, em afronta à  Constituição Federal, art. 37, caput; Lei 9.784/1999, art. 18, inciso I, e art. 19, parágrafo único, art. 9º, inciso I do Regimento Interno do Crea/AM;
	Irregularidade: descumprimento do objeto de convênio, em razão de ter emitido parecer favorável, na condição de Coordenador da Comissão de Orçamento e Tomada de Contas do Crea/AM, à prestação de contas apresentada pela Associação dos Engenheiros e Arquitetos do Amazonas (AEAA) , entidade que o indicou para compor o conselho do Crea/AM, em afronta às  cláusulas 2ª e 4ª do Convênio 1/2014, celebrado entre o Crea/AM e a AEAA; Lei 8.666/1993, art. 116, § 1º, inciso I; e Resolução 1.032/2011, Confea, art. 24;
	i) responsável: Sr. José Augusto Bezerra de Abreu (CPF XXX.365.062-XX) , 1º/1/2014 a 31/12/2014 - 1º/1/2015 a 31/12/2017, conselheiro indicado pela AEAA.
	Irregularidade: conflito de interesses na concessão e aprovação de convênios, em razão de ter votado favoravelmente à aprovação da prestação de contas dos Convênios 1/2014, 3/2015 e 7/2015, celebrados com Associação dos Engenheiros e Arquitetos do Amazonas (AEAA) , entidade que o indicou para compor o conselho do Crea/AM, conforme demonstram as Decisões PL 102/15, PL 195/16 e PL 271/15, em afronta à Constituição Federal, art. 37, caput; Lei 9.784/1999, art. 18, inciso I, e art. 19, parágrafo único, art. 9º, inciso I do Regimento Interno do Crea/AM.
	j) responsável: Sr. Wandecy Gomes Campos (CPF XXX.387.972-XX) , 1º/1/2014 a 31/12/2016, conselheiro indicado pela AEAA, Coordenador Adjunto da Comissão Especial de Convênios e Diretor Financeiro do Crea/AM.
	Irregularidade: conflito de interesses na concessão e aprovação de convênios, em razão de ter votado favoravelmente à aprovação da prestação de contas dos Convênios 1/2014, 3/2015 e 7/2015, celebrados com Associação dos Engenheiros e Arquitetos do Amazonas (AEAA) , entidade que o indicou para compor o conselho do Crea/AM, conforme demonstram as Decisões PL 102/15, PL 195/16 e PL 271/15; e à prorrogação do prazo do Convênio,  conforme demonstra a Decisão PL 007/15; ter elaborado parecer favorável, na condição de Coordenador Adjunto da Comissão Especial de Convênios, à celebração do convênio, conforme demonstra o Parecer 1/2014 da Comissão Especial de Convênio; ter votado favoravelmente,  à celebração do convênio consoante demonstra Decisão 2/2014; ter atuado, na condição de Diretor Financeiro do Crea/AM, no processo de pagamento de despesas relativas à execução do Convênio, em afronta à Constituição Federal, art. 37, caput; Lei 9.784/1999, art. 18, inciso I, e art. 19, parágrafo único, art. 9º, inciso I do Regimento Interno do Crea/AM;
		k) responsável: Sr. Luiz Carlos Barros de Carvalho (CPF XXX.536.862-XX) , 1º/1/2014 a 31/12/2015 – 1º/1/2016 a 31/12/2018, conselheiro indicado pela AEAA e membro da Comissão Especial de Convênios do Crea/AM.
	Irregularidade: conflito de interesses na concessão e aprovação de convênios, em razão de ter votado favoravelmente à aprovação da prestação de contas dos Convênios 1/2014, 3/2015 e 7/2015, celebrados com Associação dos Engenheiros e Arquitetos do Amazonas (AEAA) , entidade que o indicou para compor o conselho do Crea/AM, conforme demonstram as Decisões PL 102/15, PL 195/16 e PL 271/15; e à prorrogação do prazo do Convênio, conforme demonstra a Decisão PL 007/15; ter elaborado parecer favorável, na condição de membro da Comissão Especial de Convênios, à celebração do convênio, conforme demonstra o Parecer 1/2014 da Comissão Especial de Convênio; ter votado favoravelmente, à celebração de convênio, consoante demonstra Decisão 2/2014, em afronta à  Constituição Federal, art. 37, caput; Lei 9.784/1999, art. 18, inciso I, e art. 19, parágrafo único, art. 9º, inciso I do Regimento Interno do Crea/AM;
	l) responsável: Sr. Kleber dos Santos Diniz (CPF XXX.036.901-XX) , 1º/1/2014 a 31/12/2015, conselheiro indicado pela AEAA; 
	Irregularidade: conflito de interesses na concessão e aprovação de convênios, em razão de ter votado favoravelmente, mesmo sendo Diretor da AEAA – entidade que celebrou convênio com o Crea/AM -, à prorrogação do prazo do Convênio 1/2014 e à aprovação de suas contas, consoante demonstram as Decisões PL 007/2015 e 102/15, em afronta à Constituição Federal, art. 37, caput; Lei 9.784/1999, art. 18, inciso I, e art. 19, parágrafo único, art. 9º, inciso I do Regimento Interno do Crea/AM.
	m) responsável: Sr. Renilton dos Santos Solarth (CPF XXX.533.662-XX) , 1º/1/2015 a 31/12/2017, conselheiro indicado pela AEP/AM;
	Irregularidade: conflito de interesses na concessão e aprovação de convênios, em razão de ter votado favoravelmente à aprovação da prestação de contas do Convênio 6/2015, celebrado com Associação dos Engenheiros de Pesca do Estado do Amazonas (AEP/AM) , entidade que o indicou para compor o conselho do Crea/AM, conforme demonstra a Decisão PL 232/16, em afronta à Constituição Federal, art. 37, caput; Lei 9.784/1999, art. 18, inciso I, e art. 19, parágrafo único, art. 9º, inciso I do Regimento Interno do Crea/AM.
	n) responsável: Sr. Ricardo Luiz Ludke (CPF XXX.479.461-XX) , 1º/1/2015 a 31/12/2017, conselheiro indicado pela APEFEA, Coordenador Adjunto da Comissão de Orçamento e Tomada de Contas do Crea/AM;
	Irregularidade: descumprimento do objeto de convênio, em razão de ter emitido parecer favorável, na condição de Coordenador Adjunto da Comissão de Orçamento e Tomada de Contas do Crea/AM, à prestação de contas apresentada pela Associação dos Engenheiros e Arquitetos do Amazonas (AEAA) , em afronta às cláusulas 2ª e 4ª do Convênio 1/2014, celebrado entre o Crea/AM e a AEAA; Lei 8.666/1993, art. 116, § 1º, inciso I; e Resolução 1.032/2011, Confea, art. 24;
		o) responsável: Sr. José Carlos Coelho de Paiva (CPF XXX.093.842-XX) , 1º/1/2015 a 31/12/2017, conselheiro indicado pela AEAA, membro da Comissão de Orçamento e Tomada de Contas do Crea/AM;
	Irregularidade: descumprimento do objeto de convênio, em razão de ter emitido parecer favorável, na condição de membro da Comissão de Orçamento e Tomada de Contas do Crea/AM, à prestação de contas apresentada pela Associação dos Engenheiros e Arquitetos do Amazonas (AEAA) , em afronta às cláusulas 2ª e 4ª do Convênio 1/2014, celebrado entre o Crea/AM e a AEAA; Lei 8.666/1993, art. 116, § 1º, inciso I; e Resolução 1.032/2011, Confea, art. 24;
	p) responsável: Sr. Sérgio Cesário Nunes (CPF XXX.060.727-XX) , 1º/1/2014 a 31/12/2014 - 1º/1/2015 a 31/12/2017, conselheiro indicado pela AEAA, membro da Comissão de Orçamento e Tomada de Contas do Crea/AM;
	Irregularidade: descumprimento do objeto de convênio, em razão de ter emitido parecer favorável, na condição de membro da Comissão de Orçamento e Tomada de Contas do Crea/AM, à prestação de contas apresentada pela Associação dos Engenheiros e Arquitetos do Amazonas (AEAA) , em afronta às cláusulas 2ª e 4ª do Convênio 1/2014, celebrado entre o Crea/AM e a AEAA; Lei 8.666/1993, art. 116, § 1º, inciso I; e Resolução 1.032/2011, Confea, art. 24;
	q) responsável: Sr. Dario Duran Gutierrez (CPF XXX.731.618-XX) , 1º/1/2015 a 1º/12/2017, conselheiro indicado pela Universidade Nilton Lins, membro da Comissão de Orçamento e Tomada de Contas do Crea/AM;
	Irregularidade: descumprimento do objeto de convênio, em razão de ter emitido parecer favorável, na condição de membro da Comissão de Orçamento e Tomada de Contas do Crea/AM, à prestação de contas apresentada pela Associação dos Engenheiros e Arquitetos do Amazonas (AEAA) , em afronta às cláusulas 2ª e 4ª do Convênio 1/2014, celebrado entre o Crea/AM e a AEAA; Lei 8.666/1993, art. 116, § 1º, inciso I; e Resolução 1.032/2011, Confea, art. 24;
	r) responsável: Sra. Rosele Maria Freitas Reis (CPF XXX.617.472-XX) , desde 5/1/2015, Controladora do Crea/AM; 
	Irregularidade: descumprimento do objeto de convênio, em razão de ter se manifestado favoravelmente à aprovação do Convênio 1/2014, celebrado entre o Crea/AM e a AEAA, cujos elementos contidos nos seus autos apontam que houve descumprimento do seu objeto, em afronta às cláusulas 2ª e 4ª do Convênio 1/2014, celebrado entre o Crea/AM e a AEAA; Lei 8.666/1993, art. 116, § 1º, inciso I; e Resolução 1.032/2011, Confea, art. 24;
A equipe de auditoria propôs, ainda, para que fosse promovida, nos termos do art. 250, V, do Regimento Interno/TCU, a oitiva da Associação dos Engenheiros e Arquitetos do Amazonas – AEAA  (CNPJ 04.950.341/0001-89) para se manifestar, no prazo de quinze dias, acerca dos fatos descritos nesta representação, caso deseje, alertando-a quanto à possibilidade de o Tribunal decidir no sentido de desconstituir ato em seu desfavor.
O escalão dirigente da Secex/AM manifestou concordância com a proposta de encaminhamento sugerida peça equipe de auditoria (peças 13-14) e as comunicações processuais, foram promovidas com amparo em delegação de competência conferida pelo Ministro-Relator. 
Embora o Despacho do titular da Secex/AM referendando a proposta de encaminhamento seja datado de 6/2/2019, a comunicações processuais somente foram concluídas em 25/2/2019, fato que causou um retardamento injustificado da tramitação dos autos, que resultou da necessidade de análise das razões de justificativa no âmbito da SecexTrabalho. 
As comunicações processuais e respectivos atos subsequentes, tais como pedidos de prorrogação, reiterações e respostas, estão assim distribuídos nos autos:
	- Responsável Cláudio Guenka: Ofício de audiência à peça 22; pedido de prorrogação à peça 61; resposta à peça 106;
	- Responsável Marco Aurélio de Mendonça: Ofício de audiência à peça 21, pedido de prorrogação à peça 49; autorização à peça 59; pedido de vista e cópia à peça 50; resposta à peça 129;
	- Responsável Mauro de Siqueira Queiroz: Ofício de audiência à peça 20, resposta à peça 119;
	- Responsável Carlos Alberto Figueiredo: Ofício de audiência à peça 19; pedido de prorrogação à peça 85; autorização à peça 96; resposta à peça 100;
	- Responsável Wissler Botelho Barroso: Ofício de audiência à peça 18; pedido de prorrogação à peça 45; autorização à peça 48; resposta à peça 117;
	- Responsável Rafael Lemos Assayag: Ofício de audiência à peça 17; reiteração às peças 92 e 93; resposta à peça 133;
	- Responsável Edney da Silva Martins: Ofício de audiência à peça 16, e reiteração à peça 150. Embora devidamente entregue a última notificação, conforme comprova ao AR/ECT juntado à peça 151, o responsável deixou transcorrer o prazo regimental sem apresentar suas razões de justificativa em relação às irregularidades a ele imputadas; 
	- Responsável Saulo Pereira de Souza: Ofício de audiência à peça 31, resposta à peça 99;
	- Responsável Sérgio Alexandre Pereira Citti: Ofício de audiência à peça 30; pedido de prorrogação à peça 42; autorização à peça 48; resposta à peça 130;
	- Responsável Allison Vicente de Araújo Leão: Ofício de audiência à peça 29; pedido de prorrogação à peça 63; autorização à peça 65; resposta à peça 107;
	- Responsável Antônio Pinto de Andrade: Ofício de audiência à peça 28; pedido de prorrogação à peça 46; autorização à peça 48; resposta à peça 120;
	- Responsável José Nildo Cavalcanti: Ofício de audiência à peça 27; pedido de prorrogação à peça 87; autorização à peça 96; resposta à peça 135;
	- Responsável Kassem Assi: Ofício de audiência à peça 26, pedido de prorrogação à peça 98; autorização à peça 102; resposta à peça 111;
	- Responsável Wenceslau Abtibol: Ofício de audiência à peça 25; pedido de prorrogação à peça 47; autorização à peça 48; resposta à peça 104;
	- Responsável Sérgio Cesário Nunes: Ofício de audiência à peça 24; pedido de prorrogação à peça 44; autorização à peça 48; resposta à peça 109;
	- Responsável José Carlos Coelho de Paiva: Ofício de audiência à peça 23; reiteração às peças 94 e 95; resposta à peça 131;
	- Responsável Higor Leonardo de Lima Nery: Ofício de audiência à peça 40; pedido de prorrogação à peça 86; autorização à peça 96; resposta à peça 110;
	- Responsável José Augusto Bezerra de Abreu: Ofício de audiência à peça 39; pedido de prorrogação à peça 43; autorização à peça 48; resposta à peça 112;
	- Responsável Wandecy Gomes Campos: Ofício de audiência à peça 38; reiteração às peças 90 e 91; resposta à peça 127;
	- Responsável Luiz Carlos Barros de Carvalho: Ofício de audiência à peça 37; reiteração às peças 83 e 84; pedido de prorrogação à peça 122; autorização à peça 125; resposta à peça 128;
	- Responsável Kleber dos Santos Diniz: Ofício de audiência à peça 36; pedido de prorrogação à peça 101; autorização à peça 102; resposta à peça 132;
	- Responsável Renilton dos Santos Solarth: Ofício de audiência à peça 35; reiteração às peças 108, 140, 141 e 142. Embora devidamente entregue a notificação, conforme comprova ao AR/ECT juntado à peça 145, o responsável deixou transcorrer o prazo regimental sem apresentar suas razões de justificativa em relação às irregularidades a ele imputadas;
	- Responsável Ricardo Luiz Ludke: Ofício de audiência à peça 34, resposta à peça 105;
	- Responsável Dario Duran Gutierrez: Ofício de audiência à peça 33; pedido de prorrogação à peça 64; autorização à peça 65; resposta à peça 121;
	- Responsável Rosele Maria Freitas Reis: Ofício de audiência à peça 32; reiteração às peças 103, 136 e 137; resposta à peça 147;
	- Responsável Associação dos Engenheiros e Arquitetos do Amazonas: ofício de oitiva à peça 41; pedido de prorrogação de prazo à peça 60; autorização à peça 62; resposta à peça 134.
EXAME TÉCNICO
Analisa-se, nesta oportunidade, agora no âmbito da SecexTrabalho, as razões de justificativa apresentadas pelos responsáveis em confronto com as irregularidades a eles imputadas.
Observa-se, primeiramente, que as razões de justificativa apresentadas pelos responsáveis ouvidos em audiência prévia pode ser separada em três grupos que congregam, cada um deles, os fundamentos para contrapor as irregularidades a eles imputadas. Dentro de cada grupo, as razões de justificativa apresentadas possuem o mesmo teor, razão pela qual serão analisadas em conjunto, à exceção das razões apresentadas pelo ex-presidente do conselho, Cláudio Guenka e da manifestação apresentada pela Associação dos Engenheiros e Arquitetos do Amazonas. 
Passa-se, então, à análise das razões de justificativa dos responsáveis e da manifestação da Associação dos Engenheiros e Arquitetos do Amazonas em atendimento à oitiva.
	Responsável: Cláudio Guenka
	Irregularidade: concessão de renúncias de receitas em desacordo com a lei e/ou as normas internas, em razão de conceder, mediante a Portaria 167/2016-GP/CREA/AM, benefício indevido – ampliação o desconto de anuidade em 40% - àqueles que exercem ou já exerceram cargos honoríficos no Sistema Crea/Confea e Mútua, em afronta à Resolução 1.066/2015, Confea, art. 7º; art. 21;
	Razões de justificativa
O responsável sustenta que as argumentações apresentadas pelo TCU não merecem prosperar, haja vista que o próprio normativo do conselho federal mencionado na descrição da irregularidade ampara a concessão do desconto questionado. 
Art. 7º. É facultada ao Crea a concessão de desconto de até 90% no valor da anuidade nos seguintes casos:
I - primeira anuidade do recém-formado em curso das áreas abrangidas pelo Sistema Confea/Crea, desde que solicitado cento e oitenta dias após a data de conclusão do curso;
II - empresário individual, desde que a respectiva empresa esteja quite com o Crea ;
III - profissional do sexo masculino a partir de 65 (sessenta e cinco) anos de idade ou 35 (trinta e cinco) anos de registro no Sistema Confea/Crea;
IV - profissional do sexo feminino a partir de 60 (sessenta) anos de idade ou 30 (trinta) anos de registro no Sistema Confea/Crea; e
V - profissional portador de doença grave que resulte em incapacitação temporária para o exercício profissional, comprovada mediante laudo médico.
Parágrafo único. No caso da constatação de irregularidade dos documentos referenciados o inciso V, o Crea efetuará a cobrança do pagamento da anuidade no seu valor integral acrescido dos consectários legais, sem prejuízo do enquadramento do profissional no Código de Ética Profissional.
Segundo o responsável, a leitura do dispositivo acima evidencia que é uma faculdade do
Crea conceder desconto de até 90% aos profissionais nos casos de primeira anuidade, empresário individual, profissional sênior ou portador de doença grave, desde que atendidos os requisitos elencados. Neste sentido, entende que, uma vez que a norma autoriza o desconto em até 90%, não houve qualquer prática de renúncia de receitas, já que em momento algum a Portaria n° 167/2016-GP/CREA/AM amplia o limite do percentual legalmente previsto.
Acrescenta que o Crea/AM poderia conceder desconto até o limite de 90% para todos aqueles que preenchessem os requisitos previstos no artigo 7° da supracitada norma, porém a regra geral da concessão do desconto foi quase a metade do limite que faculta a norma, ou seja, 50% do valor da anuidade. O limite de 90% segundo ele, foi utilizado tão somente para um número reduzido de profissionais (aqueles que exercem ou já exerceram cargos honoríficos no Sistema Confea/Crea e Mútua) , motivo pelo qual entende que não houve qualquer benefício indevido.
Para corroborar sua afirmação, esclarece que a quantidade de boletos pagos com o referido desconto no ano de 2016, não ultrapassou quaisquer limites da razoabilidade, uma vez que de todos os profissionais inscritos, apenas 78 pagaram suas anuidades usufruindo do desconto em questão. 
O responsável entende, ainda, que mencionado art. 21 contém expressa vedação para criação de outro ônus ou desconto especial, o que foi destacado no relatório. No entanto, o desconto praticado foi dentro do limite estabelecido na legislação, como já exposto.
Por fim, o responsável salienta que a situação apontada no Relatório não indica que, na qualidade de presidente, tenha se valido de qualquer procedimento para obter ou conceder vantagem indevida. Além disse, afirma que não restou evidenciado que agiu em desacordo com a lei e/ou violou princípios da administração pública. Muito pelo contrário, todas as condutas foram de acordo com a legislação aplicada.
	Análise das razões de justificativa
A análise dos normativos em questão revela houve um equívoco da equipe de auditoria da então Secex/AM no seu apontamento.
A leitura do apontamento efetuado pela equipe de auditoria (peça 12, p.2, subitem 6.1) , passa a impressão de que os profissionais que estejam ou já tenham exercido cargo honorífico e gratuito no sistema Confea/Crea e mútua estariam sendo beneficiados com descontos indevidos na anuidade do conselho. No entanto, a redação do dispositivo que regula a matéria no âmbito do Crea/AM, Portaria n° 167/2016-GP/CREA/AM (peça 2, p.1-2) permite inferir que o conselho restringiu os descontos a serem concedidos aos profissionais e entidades inscritos, em relação ao espectro de possíveis beneficiários autorizados pela Resolução Confea 1.066/2015 (peça 2, p.11-23) .
A Resolução Confea autoriza a concessão de desconto de até 90% nos seguintes casos: 
I - primeira anuidade do recém-formado em curso das áreas abrangidas pelo Sistema Confea/Crea, desde que solicitado até cento e oitenta dias após a data de conclusão do curso; 
II - empresário individual, desde que a respectiva empresa esteja quite com o Crea; 
III - profissional do sexo masculino a partir de 65 (sessenta e cinco) anos de idade ou 35 (trinta e cinco) anos de registro no Sistema Confea/Crea; 
IV - profissional do sexo feminino a partir de 60 (sessenta) anos de idade ou 30 (trinta) anos de registro no Sistema Confea/Crea; e 
V - profissional portador de doença grave que resulte em incapacitação temporária para o exercício profissional, comprovada mediante laudo médico.
A portaria do Crea/RS, em seu turno autoriza a concessão de desconto de 50% nos seguintes casos (art.1º, § 1º) : 
I - empresário individual, desde que a respectiva empresa já tenha pago a anuidade do exercício de 2017; 
II - profissional do sexo masculino a partir de 65 (sessenta e cinco) anos de idade ou 35 (trinta e cinco) anos de registro no Sistema Confea/Crea; 
III - profissional do sexo feminino a partir de 60 (sessenta) anos de idade ou 30 (trinta) anos de registro no Sistema Confea/Crea.
O desconto de 90% se aplica apenas nos seguintes casos (art.1º, § 2º) :
I - for portador de doença grave, que resulte em incapacitação para o exercício profissional, comprovada mediante documento hábil;
II - estiver enquadrado no inciso de I, II ou III do parágrafo primeiro e que esteja ou já tenha exercido mandato honorífico e gratuito no Sistema Confea/Crea e Mútua.
Assim, resta evidenciado que o Crea/RS poderia ter concedido desconto de 90% da anuidade a todos os profissionais que se enquadrassem nos incisos I, II ou III do art.1º, § 1º, mas optou por conceder esse desconto em percentual máximo apenas àqueles que preencham, em conjunto, além dos requisitos estabelecidos nos referidos incisos, também o requisito de exercer ou ter exercido mandato honorífico no sistema Confea/Crea e Mútua.
O art.21 da Resolução do confea veda aos regionais a criação de qualquer outro ônus ou desconto especial, bem como a modificação dos critérios estabelecidos na resolução. No caso do Crea/AM houve restrição do desconto permitido pelo Confea, mas não a criação de outro ônus ou modificação de critérios.
Assim, entende-se que a decisão do Crea/RS está inserida dentro do seu poder discricionário e dos limites estabelecidos pelo Confea, devendo ser descaracterizado o apontamento.
	Responsáveis: Marco Aurélio de Mendonça; Mauro de Siqueira Queiroz; Carlos Alberto Figueiredo; Wissler Botelho Barroso; Rafael Lemos Assayag; Edney da Silva Martins; Saulo Pereira de Souza; Sérgio Alexandre Pereira Citti; Allison Vicente de Araújo Leão; Antônio Pinto de Andrade; José Nildo Cavalcanti; Kassem Assi; Wenceslau Abtibol; José Augusto Bezerra de Abreu; Wandecy Gomes Campos; Luiz Carlos Barros de Carvalho; Kleber dos Santos Diniz; e Renilton dos Santos Solarth; 
	Irregularidades: conflito de interesses na concessão e aprovação de convênios  (detalhamento nas alíneas ‘a’ a ‘r’ do item 8) ;
	Razões de justificativa
Os responsáveis argumentam que os dispositivos mencionados na audiência prévia (artigos 18 e 19 da Lei n° 9.784/99) , não devem ser aplicados ao caso em comento, uma vez que o impedimento para atuar em processos são aqueles próprios, subjetivos, referentes a situações pessoais de cada indivíduo, e não aqueles transversos de entidade que faz parte apenas pelo fato de ter sido indicado por aquela. Segundo eles, entender de forma diversa caracterizaria uma extensão do conceito indefinidamente, o que não é previsto nos artigos citados.
Salientam, também, que não há qualquer vedação legal para que o conselheiro indicado deixe de votar sobre qualquer assunto que tenha sido trazido às Comissões, Câmaras ou Plenário, mesmo que seja daquela entidade que o indicou, pois parte-se da premissa que a avaliação será feita de acordo com os preceitos legais encontrados nos processos e/ou protocolos. Se assim não fosse, seria desacreditar da boa-fé dos indicados como responsáveis, uma vez que participaram de legítimo processo eleitoral para representar a modalidade profissional a que pertencem, conforme art. 22 da Resolução 1.071/2015.
Assim, sustentam que nas decisões em comento o voto dos conselheiros indicados como responsáveis por condutas imputadas, não alteraria em nada o resultado da votação. Ou seja, se todos se abstivessem de votar no momento da aprovação da celebração do convênio e da prestação de contas, não haveria qualquer divergência nas referidas decisões. 
Salientam, ainda, que a situação apontada no Relatório não indica que na qualidade de conselheiros tenham se valido de qualquer procedimento para obter ou conceder vantagem indevida.
Por fim, afirmam que não restou evidenciado que agiram em desacordo com a lei e/ou violaram os princípios da administração pública. Muito pelo contrário, todas as condutas foram de acordo com a legislação aplicada.
Cabe observar que o conselheiro Sérgio Alexandre Pereira Citti, além das alegações acima reproduzidas, acrescenta que agiu considerando as informações e documentos tais como: laudos, certidões, extratos, entre outros, que lhe foram trazidas nos autos do processo para análise e aprovação na sua esfera de competência e dos demais membros, na Comissão Especial de convênios, meramente quanto à conformidade legal.
Segundo ele, quando os autos de um processo apresentam todos os requisitos para aprovação, a partir daí, inexistem motivos para o Conselheiro deixar de deferir o pleito. Questiona, também, que seria a justificativa para um comportamento contrário? Só se fosse o caso de erro grosseiro nos autos por parte dos responsáveis pela gestão do convenio. Neste contexto, afirma que, após análise e aprovação da prestação de contas, com base no art. 18 da Resolução nº 1053/2014, vigente a época da celebração do convenio, bem como nas clausulas quinta e sexta do convenio firmado com o Crea-AM, a Comissão de Orçamento e Tomada de Contas, emitiu parecer favorável à mesma, em 12 de dezembro de 2016, e encaminhou ao plenário do Crea-AM, o qual aprovou em definitivo a prestação de contas em 15 de dezembro 2016.
	Análise das razões de justificativa
Cumpre esclarecer, inicialmente, que o Regimento Interno do Crea/AM (https://www.crea-am.org.br/dwl/pag160317_1458246663.pdf) estabelece em seu art. 7º, que o seu Plenária terá a seguinte constituição:  
I - um presidente; 
II – um representante por grupo profissional da Engenharia, da Arquitetura e da Agronomia, de cada instituição de ensino superior registrada no Crea e com sede na jurisdição, desde que esta mantenha curso na área de cada um dos grupos profissionais; 
III – representantes das entidades de classe de profissionais de nível superior registradas no Crea e com sede na jurisdição, assegurando o mínimo de um representante por entidade, segundo critérios de proporcionalidade estabelecidos em resolução específica; 
IV – um representante de entidade de classe de profissionais de nível médio registrada no Crea e com sede na jurisdição, por câmara especializada, observando que ao menos um destes exerça docência, segundo critérios estabelecidos em resolução específica. 
O art. 8º do mesmo dispositivo estabelece que o Plenário do Crea tem sua composição renovada em um terço, anualmente.
Como visto, a composição do colegiado decorre de indicação das entidades de ensino e das classes profissionais inscritas no conselho, e não de eleição pelas respetivas categorias profissionais, como ocorre na maioria dos conselhos de fiscalização profissional. Não se tem conhecimento da forma de escolha dos representantes de cada entidade, mas deve-se reconhecer a possibilidade de que esta escolha seja precedida de inscrição prévias e até mesmo eleição. Não significa, portanto, que a escolha seja uma mera opção do presidente ou diretoria da entidade.
Uma vez indicados como conselheiros do Crea/AM, devem pautar suas ações em estrito cumprimento dos normativos internos, quer seja em assuntos de interesse da entidade que representam ou não. Neste sentido, observa-se que a relação dos conselheiros com o Crea/AM se sujeita às disposições estabelecidas na Lei 12.813/2013, que dispõe sobre o conflito de interesses no exercício de cargo ou emprego do Poder Executivo federal e impedimentos posteriores ao exercício do cargo ou emprego. Diante da ausência de normativo específico para os casos em análise, entende-se que esta lei pode ser aplicada para avaliação de eventual conflito de interesses em relação aos conselheiros indicados por entidades de ensino ou de classe para comporem o plenário do Crea/AM. 
O art. 3º da lei define o conflito de interesses como a ‘situação gerada pelo confronto entre interesses públicos e privados, que possa comprometer o interesse coletivo ou influenciar, de maneira imprópria, o desempenho da função pública’.
Dente os casos previstos nesta lei, que configuram conflito de interesses no exercício do cargo ou emprego está previsto o ‘exercício de atividade que implique a prestação de serviços ou a manutenção de relação de negócio com pessoa física ou jurídica que tenha interesse em decisão do agente público ou de colegiado do qual este participe’ (art.5º, inciso II) .
Assim, entende-se que, nos questionamentos efetuados na audiência prévia, relativos à atuação dos conselheiros na aprovação e convênios e respectivas prestações de contas, não estão enquadrados no dispositivo acima transcrito, para fins de caracterização de conflito de interesses. Isto porque não há relação de negócio com a pessoa jurídica que os indicou, visto que apenas as integram como associados. Além disso, como já dito anteriormente, devem pautar suas ações em estrito cumprimento dos normativos internos, sob pena de responderem pelos atos irregulares eventualmente praticados. Nos casos em análise, não houve qualquer apontamento com relação à eventual descumprimento de normativos internos, visto que as supostas irregularidades decorrem apenas do fato de terem sido indicados pelas entidades convenentes, especialmente nos casos de aprovação para formalização dos convênios.
Acerca da aprovação dos convênios, deve-se reconhecer que assiste razão aos responsáveis no sentido de que a sua eventual abstenção nas votações em plenário não alteraria o resultado. Compulsando os autos, apurou-se que todas as votações, tanto no que diz respeito à aprovação do convênio como das prestações de contas, obtiveram unanimidade na aprovação, conforme a seguir demonstrado. Mesmo os pareceres aprovados nas comissões internas, obtiveram decisão unânime, ainda que que com menor número de integrantes:
	a) Convênio 4/2015 (R$ 6.948,78) , celebrado com Sindicato dos Engenheiros do Estado do Amazonas (Senge/AM) – aprovado por unanimidade, conforme Decisão Plenária 113/2015 (peça 4, p.111) ; o Parecer da Comissão Especial de Convênio do Crea/AM acerca da prestação de contas, da qual era integrante o conselheiro Sérgio Alexandre Pereira Citti, também obteve unanimidade dos três integrantes (peça 4, p. 277-278) ; igualmente a aprovação da prestação de contas do Convênio, conforme Decisão Plenária 231/2016, foi aprovada por unanimidade (peça 4, p.297) . 	
	b) Convênio 7/2015 (R$ 11.280,00) , celebrado com a Associação dos Engenheiros e Arquitetos do Amazonas (AEAA) - aprovado por unanimidade, conforme Decisão Plenária 158/2015 (peça 5, p.47) ; prestação de contas do Convênio aprovada por unanimidade, conforme Decisão Plenária 271/2015, foi aprovada por unanimidade (peça 5, p.215) .
	c) Convênio 3/2015 (R$ 5.170,59) , celebrado com a Associação dos Engenheiros e Arquitetos do Amazonas (AEAA) - aprovado por unanimidade, conforme Decisão Plenária 112/2015 (peça 7, p.69) ; prestação de contas do Convênio aprovada por unanimidade, conforme Decisão Plenária 195/2015 (peça 7, p. 273) ,
	d) Convênio 6/2015 (R$ 4.223,65) , celebrado com a Associação dos Engenheiros de Pesca do Estado do Amazonas (AEP/AM) , aprovado por unanimidade, conforme Decisão Plenária 159/2015 (peça 6, p.47) ; prestação de contas do Convênio aprovada por unanimidade, conforme Decisão Plenária 232/2016 (peça 6, p. 255) . Neste caso, responde apenas o conselheiro Renilton dos Santos Solarth, o qual, embora revel, pode ser alcançado pelos fundamentos adotados em relação aos demais responsáveis.
	e) Convênio 1/2014 (R$ 56.432,41) , celebrado com a Associação dos Engenheiros e Arquitetos do Amazonas (AEAA) - aprovado por unanimidade, conforme Decisão Plenária 36/2014 (peça 8, p.159) ; o Parecer da Comissão Especial de Convênio do Crea/AM acerca da celebração do convênio, da qual eram integrantes o conselheiro Higor Leonardo de Lima Nery e  Wandecy Gomes Campos, foi assinado, também, por outros dois membros (peça 8, p.151-154, e votação obteve unanimidade de três integrantes na referida comissão (peça 8, p. 155) ;  igualmente a prestação de  contas do Convênio aprovada por unanimidade, conforme Decisão Plenária 102/2015 (peça 8, p. 667) , e prorrogação aprovada por unanimidade, conforme Decisão 007/15 (peça 8, p. 339) . Com relação a este convênio, o conselheiro Wandecy Gomes Campos foi ouvido ainda por ter atuado, na condição de Diretor Financeiro do Crea/AM, no processo de pagamento de despesas relativas à execução do Convênio. Neste caso, entende-se que não há qualquer irregularidade, haja vista que se trata de atribuição regimental em decorrência da ocupação do cargo de Diretor Financeiro. Uma vez aprovado o convênio pelas instâncias competentes, não há como questionar o ato de executar as despesas autorizadas. 
Por fim, cabe acrescentar que a formalização dos convênios em questão com as instituições de ensino e entidades de classe está expressamente previsto na Resolução Confea 1032/2011, mediante o repasse de parte da renda líquida oriunda da arrecadação da taxa de ART. 
Em razão dos fundamentos apresentados, ratifica-se a posição de que a mera indicação de determinada entidade para composição do plenário do Crea/AM não representa, por si só, conflito de interesses na manifestação sobre matérias que envolvam a entidade que os indicou.
	Responsáveis:  	Ricardo Luiz Ludke; Dario Duran Gutierrez; Rosele; Maria Freitas Reis;
	Irregularidades: descumprimento do objeto de convênio - emissão de parecer pela aprovação da prestação de contas (detalhamento nas alíneas ‘n’, ‘q’ ‘r’ do item 8) ;
	Razões de justificativa
Os responsáveis sustentam que os pareceres favoráveis não alterariam em nada o resultado da decisão do conselho, pois conforme se extrai da presente Representação, na condição de membros, deveriam ter emitido parecer que atendesse o que dispõe a Resolução do Confea 1.032 de 30 de março de 2011.
Sustentam, também, que o parecer utilizou como base o que está disposto no art. 25 da referida Resolução do Confea, a saber:
Art. 25. Serão admitidas para cumprimento do objeto do convênio firmado entre o Crea e a instituição de ensino ou a entidade de classe as seguintes despesas:
I - aquisição de programas e equipamentos de informática, eletroeletrônicos, como microcomputador, impressora, aparelho de facsímile, projetor multimídia e outros;
II - aquisição de livros, publicações, revistas e material didático;
III - contratação de assessoria técnica, prestada por pessoa física ou jurídica, para a promoção de eventos, como palestra, curso, simpósio e outros;
IV - contratação de consultoria técnica, prestada por pessoa física ou jurídica, para o desenvolvimento de atividades relacionadas ao objeto do convênio;
V - contratação de funcionário ou estagiário para o desenvolvimento de atividades relacionadas ao objeto do convênio;
VI contratação de serviços de logística, compreendendo a locação de espaço físico e de equipamentos e o transporte de material, de veículos destinados ao planejamento e à realização dos eventos promovidos; 
VII contratação de serviços gráficos e audiovisuais, necessários à divulgação e à realização dos eventos promovidos;
VIII - postagem de correspondência relacionada às atividades objeto do convênio;
IX - publicação de editais e de matérias técnicas ou publicitárias relacionadas ao objeto do convênio.
X - contratação de serviços de provedores de acesso à internet, e pagamento de conta de telefone vinculada ao evento objeto do convênio;
XI - publicação em jornais, revistas e periódicos que contemplem matérias ou divulgações relacionadas com os objetivos do Sistema Confea/Crea;
XII despesas relacionadas à participação de profissionais em eventos de interesse da profissão, e
XIII - despesas operacionais de consumo de energia e telefone, relacionadas ás atividades objeto do convênio, quando da realização de eventos.
Assim, os responsáveis entendem que AEAA apresentou em sua prestação de contas, a comprovação das despesas com os itens do dispositivo acima colacionado, que são as despesas exigidas para o cumprimento do objeto do convênio. Desse modo, os pareceres estão em consonância com os termos da Resolução Confea 1.032, de 30/3/2011, uma vez que obedeceram ao disposto no artigo 25, acima referenciado.
Acrescentam que a situação apontada no Relatório não indica que na qualidade de conselheiros tenham se valido de qualquer procedimento para obter ou conceder vantagem indevida.
Por fim, afirmam que não restou evidenciado que agiram em desacordo com a lei e/ou violaram os princípios da administração pública. Muito pelo contrário, todas as condutas foram de acordo com a legislação aplicada.	
	Análise das razões de justificativa
Cumpre esclarecer, inicialmente, que este apontamento se refere unicamente ao Convênio 1/2014 firmado entre o Crea/AM e a Associação dos Engenheiros e Arquitetos do Amazonas (AEAA) .
Acerca da prestação deste convênio, a equipe de auditoria efetuou os seguintes registros (peça 12, p.15, subitem 8.1) :
8.1.2. Entre as etapas para a consecução do objetivo do convênio estavam o desenvolvimento de programas de valorização da ART junto aos profissionais da região; a realização de palestras, encontros, debates e seminários sobre os temas atinentes ao exercício profissional; a realização de estudos e proposição de programas de fiscalização preventiva; distribuição de impressos do Crea/AM e compra de material de expediente, conforme previam as cláusulas 2ª e 4ª do termo de convênio (peça 8, p. 162) , bem como o seu plano de trabalho (peça 8, p. 13) . 
8.1.3. No entanto, à exceção da compra de materiais, a prestação de contas do aludido ajuste não demonstra a realização das atividades supra listadas. A referida prestação de contas lista, em sua maior parte, pagamento de bolsas a estagiário, serviços de contabilidade e compra de equipamentos de informática. Há ainda pagamento de serviços de publicidade, mas não há na prestação de contas qualquer indicação de quais serviços foram efetivamente prestados. 
8.1.4. Não consta, ainda, a comprovação de que fora realizado qualquer evento, curso, palestra, seminário ou estudo, conforme está previsto nas etapas do termo de convênio, consoante dispunha a cláusula quarta do ajuste. 
8.1.5. Os recursos foram utilizados em sua maioria para a realização de despesas da convenente e aquisição de materiais, mas não há comprovação de nexo entre essas despesas e o objeto do convênio.
Acerca dos apontamentos acima transcritos, cabe observar que assiste razão à equipe no sentido de que não foi demonstrada a realização de palestras, encontros, debates e seminários sobre os temas atinentes ao exercício profissional; a realização de estudos e proposição de programas de fiscalização preventiva, conforme previsto no termo de convênio. Neste aspecto observa-se que a própria AEAA, na sua manifestação (itens 61-68 desta instrução) , reconhece que os eventos não foram realizados durante a vigência do convênio. Embora a entidade informe a realização de alguns cursos após a vigência do convênio, não há como associar esses cursos ao convênio, uma vez que foram suportados com recursos próprios da entidade.
Por outro lado, a equipe de auditoria reconhece que foram realizadas despesas com bolsas a estagiário, serviços de contabilidade, compra de equipamentos de informática e publicidade embora entenda que não haja nexo destas despesas como objeto do convênio. A prestação de contas juntada à peça 8, p.391-654 evidencia a realização de despesas com estagiário, prestação de serviço contábil, equipamentos de informática, serviços de internet/tv/telefone, equipamentos de áudio, produção/edição de informativo da entidade.  
Entende-se que podem ser acolhidas as despesas realizadas pela entidade, uma vez que estão previstas no art.25 da citada Resolução, ainda que não associados diretamente à realização de cursos ou similares, uma vez que tais despesas estão associadas às atividades regulares da entidade, cujo papel fundamental, segundo palavras do seu presidente, é a integração e aprimoramento da AEAA – Associação dos Engenheiros e Arquitetos do Amazonas para todos os profissionais que compõe o Sistema Confea/Crea/Mútua e Cau. Especificamente em relação aos serviços de publicidade, discorda-se do apontamento da equipe no sentido de que não há qualquer indicação de quais serviços foram efetivamente prestados. Conforme se verifica à peça 8, p. 475, 551-556 e 629-631, está demonstrado que as despesas se referem a produção/edição de informativo da entidade.
Além disso, não há qualquer indicativo de desvio de recurso ou locupletamento da AEAA. É claro que a situação ideal seria a aplicação direta dos recursos no aprimoramento da fiscalização desenvolvida pelos Creas e o aperfeiçoamento dos profissionais, conforme previsto na Resolução Confea 1032/2011, no entanto, entende-se que a correção de rumos por parte das entidades envolvidas pode ser solucionada mediante a expedição de a expedição de ciência ao Crea/AM acerca do estrito cumprimento da Resolução Confea 1053/2014, que rege, atualmente, a formalização de convênios destinados ao apoio institucional a entidades de classe que objetivem apoiar ações de fiscalização e valorização profissional.
Observa-se, por oportuno, que os presentes autos não teriam prosseguimento caso tivesse sido realizado, no momento adequado, o exame sumário de materialidade, risco e relevância previsto na Resolução TCU 259/2014, tanto pela fragilidade dos apontamentos quanto pela modicidade dos valores envolvidos nos convênios questionados: Convênio 4/2015 (R$ 6.948,78) , Convênio 7/2015 (R$ 11.280,00) , Convênio 3/2015 (R$ 5.170,59) , Convênio 6/2015 (R$ 4.223,65) , Convênio 1/2014 (R$ 56.432,41) .  
	Responsáveis:  Sérgio Cesário Nunes; Higor Leonardo de Lima Nery; José Carlos Coelho de Paiva;  
	Irregularidades: conflito de interesses na concessão e aprovação de convênios e/ou descumprimento do objeto de convênio – emissão e parecer e/ou aprovação prestação de contas (detalhamento nas alíneas ‘a’ a ‘r’ do item 8) ;
	Razões de justificativa
Esses responsáveis reproduzem as razões descritas nos itens 30-36 desta instrução, no que diz respeito ao conflito de interesses na concessão e aprovação de convênio e, igualmente, reproduzem as razões descritas nos itens 47-51 no que diz respeito ao descumprimento do objeto de convênio (emissão de parecer pela aprovação da prestação de contas) . Ou seja, suas alegações correspondem ao agrupamento das alegações dos dois grupos de responsáveis anteriores, razão pela qual deixa-se de reproduzi-las aqui.
	Análise das razões de justificativa
Considerando que as razões de justificativa apresentadas correspondem ao agrupamento dos fundamentos reproduzidos nos itens 30-36 e 47-51 desta instrução, ratifica-se a respectiva análise inserida nos itens 37-46 e 52-58.
	Oitiva da Associação dos Engenheiros e Arquitetos do Amazonas;
A entidade sustenta, inicialmente, que a prestação de contas foi efetuada de acordo com o que está disposto no art. 25 da Resolução 1032/2011 do Confea, a saber:
Art. 25. Serão admitidas para cumprimento do objeto do convênio firmado entre o Crea e a instituição de ensino ou a entidade de classe as seguintes despesas:
I - aquisição de programas e equipamentos de informática, eletroeletrônicos, como microcomputador, impressora, aparelho de facsímile, projetor multimídia e outros;
II - aquisição de livros, publicações, revistas e material didático;
III - contratação de assessoria técnica, prestada por pessoa física ou jurídica, para a promoção de eventos, como palestra, curso, simpósio e outros;
IV - contratação de consultoria técnica, prestada por pessoa física ou jurídica, para o desenvolvimento de atividades relacionadas ao objeto do convênio;
V - contratação de funcionário ou estagiário para o desenvolvimento de atividades relacionadas ao objeto do convênio;
VI contratação de serviços de logística, compreendendo a locação de espaço físico e de equipamentos e o transporte de material, de veículos destinados ao planejamento e à realização dos eventos promovidos; 
VII contratação de serviços gráficos e audiovisuais, necessários à divulgação e à  realização dos eventos promovidos;
VIII - postagem de correspondência relacionada às atividades objeto do convênio;
IX - publicação de editais e de matérias técnicas ou publicitárias relacionadas ao objeto do convênio.
X - contratação de serviços de provedores de acesso à internet, e pagamento de conta de telefone vinculada ao evento objeto do convênio;
XI - publicação em jornais, revistas e periódicos que contemplem matérias ou divulgações relacionadas com os objetivos do Sistema Confea/Crea;
XII despesas relacionadas à participação de profissionais em eventos de interesse da profissão, e
XIII - despesas operacionais de consumo de energia e telefone, relacionadas ás atividades objeto do convênio, quando da realização de eventos.
Assim, entende que apresentou, em sua prestação de contas, a comprovação das despesas com os itens do dispositivo acima colacionado, que são as despesas exigidas para o cumprimento do objeto do convênio, ou seja, o parecer está em consonância com os termos da Resolução Confea 1.032, de 30/3/2011.  A associação observa que essa Resolução foi posteriormente revogada pela de n° 1.053/2014, porém manteve a literalidade do artigo 25 no artigo 5° da nova legislação.
O período de execução do convênio, segundo ela, cingiu-se a 14/2/2014 a 15/4/2015, e os cursos estavam programados para serem realizados em 2014. Porém, em virtude do período eleitoral do Sistema Confea/Crea, houve a necessidade do licenciamento do cargo de presidente, em atendimento a legislação eleitoral, nos termos do artigo 13, da Resolução nº 1.022/2007 e orientações da Comissão Eleitoral Federal (peça 134, p.9) .
Diante da ausência do presidente, os cursos foram prorrogados para serem realizados em 2015, porém conforme laudo anexo, o presidente foi diagnosticado com Empiema Pleural Parapneumônico e culminou com a necessidade de ser submetido a toracocentese e a pleurostomia intercostal fechada, no segundo semestre (peça 134, p.13) .
Mesmo assim afirma que no ano de 2014 foram realizadas palestras, como por exemplo, aquela sobre o tema ‘Compatibilidade Eletromagnética nas instalações de sistemas eletrônicos’, realizada em 1/10/2014 (peça 134, 0.27-31) e a de ‘Pinturas em estruturas de aço, concreto, máquinas e equipamentos, realizada em 27/10/2014 (peça 134, p.17) .
Acrescenta que o licenciamento do presidente somado ao seu estado de saúde prejudicaram a realização de outros eventos durante a execução do convênio, porém,  posteriormente foram realizados os seguintes cursos: ‘Requisitos para elaboração de laudo técnico conforme anexo IV - NR 16 - atividades e operações perigosas com energia elétrica’, realizado em 15/12/2015 (peça 134, p.32-34) , ‘Curso de SPDA e medidas de proteção contra surtos’, realizado em 18 a 20/5/2016 (peça 134, p.48-50) ‘Curso de Perícia Ambiental’, realizados em 12 a 15/9/2016 e outro em 14 e 15/4/2016 (peça 134, p.51-57) . 
Salienta, também, que a Associação dos Engenheiros e Arquitetos do Amazonas foi reconhecida como entidade precursora pela Decisão Plenária do Confea e houve a necessidade de adquirir equipamentos, contratar serviços de logística e de equipamentos destinados a realização de evento, efetuar publicações em jornais, revistas e periódicos, bem como despesas operacionais de consumo de energia e telefone. Diante deste contexto, a entidade solicitou aditivo ao Convênio n° 01/2014, para ajustar o item que tratava sobre a destinação dos recursos (peça 134, p.11-12 e 14-16) .
Diante do exposto, a entidade afirma que que houve estrita observância da legislação no cumprimento do convênio e da resolução e não pode ser realizado ainda mais em virtude das circunstâncias aqui justificadas. 
	Análise da manifestação
Com relação à parte inicial da manifestação da entidade, relativa ao enquadramento das despesas realizadas nas disposições do art.25 da Resolução Confea 1032/2011, ratificamos a análise apresentada nos itens 52-58 desta instrução, ocasião em que foi considerado suficiente expedir ciência ao Crea/AM para adequar a execução dos convênios aos estritos termos da referida resolução. 
Com relação à realização de cursos em período posterior à vigência do convênio, observa-se que os mesmos não guardam correlação com o convênio 01/2014, uma vez que foram realizados com recursos próprios da entidade. 
Os problemas de saúde do responsável pela entidade e o período eleitoral, como justificativa para não realização de cursos, não merecem ser acolhidas, haja vista que o funcionamento da entidade não depende unicamente da figura do presidente, e não o exime do cumprimento das obrigações assumidas. 
O reconhecimento da Associação dos Engenheiros e Arquitetos do Amazonas entidade precursora por Decisão Plenária do Confea, igualmente não justifica a mudança de rumos na execução do convênio ou do seu objeto, salvo negociação prévia com a Crea/AM. De qualquer forma, já foi exposto o entendimento de que as despesas realizadas poderiam ser enquadradas no art.25 da Resolução 1032/2011, ainda que não vinculadas diretamente à realização de cursos ou similares.  
CONCLUSÃO
A partir da análise das audiências prévias promovidas nos autos, restou demonstrado que a suposta irregularidade relativa à concessão de renúncias de receitas em desacordo com a lei e/ou as normas internas, com favorecimento àqueles que exercem ou já exerceram cargos honoríficos no Sistema Crea/Confea e Mútua, restou descaracterizada, pelos fundamentos apresentados nos itens 22-29 desta instrução.
Igualmente restou descaracterizado o apontamento relativo ao suposto conflito de interesses na concessão e aprovação de convênios e/ou descumprimento do objeto de convênio – emissão e parecer e/ou aprovação prestação de contas, pelos fundamentos apresentados nos itens 37-46 e 52-58. No caso das falhas identificadas na prestação de contas do convênio 1/2014, firmado entre o Crea/AM e a Associação dos Engenheiros e Arquitetos do Amazonas, entendeu-se que a correção de rumos poderia ser promovida mediante a expedição de ciência ao Crea/AM acerca do estrito cumprimento da Resolução Confea 1053/2014, que rege, atualmente, a formalização de convênios destinados ao apoio institucional a entidades de classe que objetivem apoiar ações de fiscalização e valorização profissional.
Por fim, com relação à oitiva da Associação dos Engenheiros e Arquitetos do Amazonas, apesar da inconsistência da sua manifestação para afastar o descumprimento do objeto do convênio 1/2014 no que diz respeito à realização de cursos ou similares, entendeu-se suficiente a expedição de orientação ao Crea/AM, pelos fundamentos apresentados nos itens 69-72 desta instrução. 
Importante reiterar que os presentes autos não teriam prosseguimento caso tivesse sido realizado, no momento adequado, o exame sumário de materialidade, risco e relevância previsto na Resolução TCU 259/2014, tanto pela fragilidade dos apontamentos quanto pela modicidade dos valores envolvidos nos convênios questionados: Convênio 4/2015 (R$ 6.948,78) , Convênio 7/2015 (R$ 11.280,00) , Convênio 3/2015 (R$ 5.170,59) , Convênio 6/2015 (R$ 4.223,65) , Convênio 1/2014 (R$ 56.432,41) .  
PROPOSTA DE ENCAMINHAMENTO
Ante todo o exposto, submetem-se os autos à consideração superior, propondo:
	77.1. que a presente representação seja conhecida, uma vez satisfeitos os requisitos de admissibilidade previstos nos arts. 235 e 237, inciso I, do Regimento Interno deste Tribunal, e no art. 103, § 1º, da Resolução - TCU 259/2014, sendo considerada parcialmente procedente;
	77.2. que seja expedida ciência ao Conselho Regional de Engenharia e Agronomia do Amazonas – Crea/AM, acerca da necessidade de exigir das entidades beneficiárias de recursos financeiros mediante a formalização de convênio com amparo na Resolução 1.053/2014, que as despesas realizadas estejam diretamente relacionadas aos eventos/ações promovidas, na forma prevista no seu art. 5º;
77.3. que seja autorizado o arquivamento dos autos.”
	É o relatório

não há

Não atuou.

REPRESENTAÇÃO DE EQUIPE DE AUDITORIA. INDÍCIOS DE IRREGULARIDADES VERIFICADOS DURANTE AUDITORIA QUE VISAVA AVALIAR A EXECUÇÃO DE DESPESAS E GESTÃO DO CREA/AM. AUDIÊNCIAS. OITIVA. CONHECIMENTO. PROCEDÊNCIA PARCIAL. CIÊNCIA. ARQUIVAMENTO.

REPRESENTAÇÃO (REPR)

Secretaria de Controle Externo do Trabalho e Entidades Paraestatais (SecexTrab).

Trata-se de representação formulada por equipe de auditoria da então Secex/AM, em face de indícios de irregularidades verificados durante auditoria (Fiscalis 326/2017) realizada no âmbito do processo TC Processo 023.421/2017-7, que visava avaliar a execução de despesas e gestão do Conselho Regional de Engenharia e Agronomia do Estado do Amazonas (Crea/AM) (peça 1) .
2.	A equipe de auditoria consignou que foram identificados indícios das seguintes irregularidades:
a) concessão de renúncias de receitas em desacordo com a lei e/ou as normas internas: a Portaria 167/2016-GP/Crea/AM, de 16/12/2016, que trata da concessão de descontos na anuidade devida ao Crea/AM, estabelece em seu art. 1º, § 2º, inciso II, que os profissionais que estejam ou já tenham exercido cargo honorífico e gratuito no sistema Confea/Crea e Mútua, além de estarem inseridos em um dos casos previstos nos incisos do § 1º do mencionado artigo, cujo desconto fora estabelecido em 50%, têm direito a um adicional de desconto de 40%, perfazendo o total de 90% de desconto no valor da anuidade a ser paga, estando esse dispositivo em desacordo com o art. 7º da Resolução do Conselho Federal de Engenharia e Agronomia (Confea) 1.066/2015, de 25/9/2015, cujo art. 21estabelece que é vedado aos Creas a criação de qualquer outro ônus e desconto especial, bem como a modificação dos critérios que lhes foram estabelecidos neste normativo, consistindo a irregularidade na ampliação do desconto em 40% somente aos ocupantes e ex-ocupantes de cargos honoríficos e gratuitos do Crea/AM, pois caracteriza renúncia de receita em desacordo com a norma interna do sistema Confea/Crea e Mútua sobredita;
	b) conflito de interesses na concessão e aprovação de convênios: Aprovação da celebração de ajustes e/ou da respectiva prestação de contas por conselheiros indicados pelas entidade convenentes (Convênio 4/2015, celebrado entre o Crea/AM e o Sindicato dos Engenheiros do Estado do Amazonas - Senge/AM;  Convênio 7/2015 - Decisão PL-271/2015 - e Convênio 3/2015 - Decisão PL-195/2016, ambos celebrados com Associação dos Engenheiros e Arquitetos do Amazonas - AEAA;  Convênio 6/2015, celebrado com a Associação dos Engenheiros de Pesca do Estado do Amazonas -AEP/AM, aprovado pela Decisão PL-232/2016) ;
	c) descumprimento do objeto do Convênio 1/2014, celebrado entre o Crea/AM e a Associação dos Engenheiros e Arquitetos do Amazonas (AEAA) , com repasses no valor de R$ 56.432,41, e período de execução 14/2/2014 a 15/4/2015, em razão das seguintes constatações:
	c.1) o Convênio previa as seguintes etapas para a consecução do objetivo pactuado: desenvolvimento de programas de valorização da ART junto aos profissionais da região;  realização de palestras, encontros, debates e seminários sobre os temas atinentes ao exercício profissional;  realização de estudos e proposição de programas de fiscalização preventiva; distribuição de impressos do Crea/AM e compra de material de expediente, conforme previam as cláusulas 2ª e 4ª do termo de convênio (peça 8, p. 162) , bem como o seu plano de trabalho (peça 8, p. 13) ;
	c.2) à exceção da compra de materiais, a prestação de contas do aludido ajuste não demonstra a realização das atividades supra listadas;
	c.3) a referida prestação de contas lista, em sua maior parte, pagamento de bolsas a estagiário, serviços de contabilidade e compra de equipamentos de informática;
	c.4) há ainda pagamento de serviços de publicidade, mas não há na prestação de contas qualquer indicação de quais serviços foram efetivamente prestados;
	c.5) não consta, ainda, a comprovação de que fora realizado qualquer evento, curso, palestra, seminário ou estudo, conforme está previsto nas etapas do termo de convênio, consoante dispunha a cláusula quarta do ajuste;
	c.6) os recursos foram utilizados em sua maioria para a realização de despesas da convenente e aquisição de materiais, mas não há comprovação de nexo entre essas despesas e o objeto do convênio.
3. Com relação a este último apontamento (Convênio 01/2014) , a equipe de auditoria da então Secex/AM acrescenta que o aludido ajuste foi aprovado pelo plenário do Crea/AM, nos termos da Decisão PL-102/15 (peça 8, p. 667) , inclusive com a participação de conselheiros que foram indicados pela própria entidade convenente, os quais participaram do processo de celebração do acordo, conforme se depreende dos seguintes documentos: Parecer 1/2014 e Decisão 2/2014 da CEC (peça 8, p. 151-155) ; Decisão PL-036/2014 - aprovação da celebração - (peça 8, p. 159) ; Decisão PL-007/2015 - aprova a prorrogação do convênio (peça 8, p. 339) ; bem como da aprovação da prestação contas (peça 8, p. 665) e do processo de pagamento da AEAA (peça 8, p. 229) .
4. A equipe ainda chama atenção para a atuação da Controladoria do Crea/AM por ocasião da solicitação prorrogação do ajuste (peça 8, p. 325) , em razão da sua Manifestação 37/2015, de 26/1/2015, (peça 8, p. 327-329) sobre o seguinte aspecto: "condicionar a assinatura do aditivo (...) a (sic) apresentação de relatório demonstrando o motivo do atraso na implantação e conclusão das metas". Tal exposição de motivos sugestionada pela Controladoria, mediante relatório, não estão nos autos do processo do Convênio 1/2014, o que corrobora o entendimento de que o convênio não cumpriu o seu objeto, haja vista a ausência de evidências de que a AEAA tenha realizado os eventos descritos no seu plano de trabalho e no termo de ajuste.
5. Em face dos indícios de irregularidades acima descritos, a Secex/AM propôs a promoção de audiência dos responsáveis (peça 12, p.20-27) .
6. A unidade técnica propôs, ainda, para que fosse promovida a oitiva da Associação dos Engenheiros e Arquitetos do Amazonas – AEAA para se manifestar acerca dos indícios de irregularidades apontados (peça 12, p.28) .
7. Nessa etapa processual, a SecexTrabalho analisou as razões de justificativa apresentadas pelos responsáveis em confronto com as irregularidades a eles imputadas.
8. Em sua análise, a SecexTrabalho observou que na instrução inicial dos autos (peça 12) , elaborada pela então Secex/AM, foi verificado que a representação preenchia os requisitos de admissibilidade estabelecidos no art. 235 c/c art.237 do RI/TCU. Naquela ocasião a Secex/AM deixou de realizar o exame sumário de materialidade, risco e relevância, conforme preconiza Resolução TCU 259/2014, em seu art.106. 
9. Assim, mesmo se tratando de representação de equipe de auditoria, entendo que o exame sumário era uma exigência normativa, ocasião em que deveriam ser avaliados os aspectos definidos na referida resolução para decidir pelo prosseguimento ou não dos autos.
10. Com relação às razões de justificativa apresentadas pelos responsáveis ouvidos em audiência, a SecexTrabalho separou as manifestações em três grupos que congregam, cada um deles, os fundamentos para contrapor as irregularidades a eles imputadas. De acordo com a unidade técnica, dentro de cada grupo, as razões de justificativa apresentadas possuíam o mesmo teor, razão pela qual foram analisadas em conjunto, à exceção das razões apresentadas pelo ex-presidente do conselho, Cláudio Guenka e da manifestação apresentada pela Associação dos Engenheiros e Arquitetos do Amazonas.
11. Adianto que acolho, como razões de decidir, as análises e conclusões apresentadas pela unidade técnica na instrução transcrita para o relatório precedente, incorporando às minhas razões de decidir.
12. Com relação a suposta irregularidade relativa à concessão de renúncias de receitas em desacordo com a lei e/ou as normas internas, com favorecimento àqueles que exercem ou já exerceram cargos honoríficos no Sistema Crea/Confea e Mútua, a redação do dispositivo que regula a matéria no âmbito do Crea/AM, Portaria n° 167/2016-GP/CREA/AM (peça 2, p.1-2) permite inferir que o conselho restringiu os descontos a serem concedidos aos profissionais e entidades inscritos, em relação ao espectro de possíveis beneficiários autorizados pela Resolução Confea 1.066/2015 (peça 2, p.11-23) .
13. A Resolução Confea autoriza a concessão de desconto de até 90% nos seguintes casos: 
I - primeira anuidade do recém-formado em curso das áreas abrangidas pelo Sistema Confea/Crea, desde que solicitado até cento e oitenta dias após a data de conclusão do curso; 
II - empresário individual, desde que a respectiva empresa esteja quite com o Crea; 
III - profissional do sexo masculino a partir de 65 (sessenta e cinco) anos de idade ou 35 (trinta e cinco) anos de registro no Sistema Confea/Crea; 
IV - profissional do sexo feminino a partir de 60 (sessenta) anos de idade ou 30 (trinta) anos de registro no Sistema Confea/Crea; e 
V - profissional portador de doença grave que resulte em incapacitação temporária para o exercício profissional, comprovada mediante laudo médico.
14. A portaria do Crea/AM, em seu turno autoriza a concessão de desconto de 50% nos seguintes casos (art.1º, § 1º) : 
I - empresário individual, desde que a respectiva empresa já tenha pago a anuidade do exercício de 2017; 
II - profissional do sexo masculino a partir de 65 (sessenta e cinco) anos de idade ou 35 (trinta e cinco) anos de registro no Sistema Confea/Crea; 
III - profissional do sexo feminino a partir de 60 (sessenta) anos de idade ou 30 (trinta) anos de registro no Sistema Confea/Crea.
15. Já o desconto de 90% se aplica apenas nos seguintes casos (art.1º, § 2º) :
I - for portador de doença grave, que resulte em incapacitação para o exercício profissional, comprovada mediante documento hábil;
II - estiver enquadrado no inciso de I, II ou III do parágrafo primeiro e que esteja ou já tenha exercido mandato honorífico e gratuito no Sistema Confea/Crea e Mútua.
16. Assim, observa-se que o Crea/AM poderia ter concedido desconto de 90% da anuidade a todos os profissionais que se enquadrassem nos incisos I, II ou III do art. 1º, § 1º, mas optou por conceder esse desconto em percentual máximo apenas àqueles que preencham, em conjunto, além dos requisitos estabelecidos nos referidos incisos, também o requisito de exercer ou ter exercido mandato honorífico no sistema Confea/Crea e Mútua.
17. O art. 21 da Resolução do Confea veda aos regionais a criação de qualquer outro ônus ou desconto especial, bem como a modificação dos critérios estabelecidos na resolução. No caso do Crea/AM houve restrição do desconto permitido pelo Confea, mas não a criação de outro ônus ou modificação de critérios.
18. Desse modo, entendo que a decisão do Crea/AM está inserida dentro do seu poder discricionário e dos limites estabelecidos pelo Confea, restando descaracterizado o apontamento.
19. No que diz respeito ao apontamento relativo ao suposto conflito de interesses na concessão e aprovação de convênios e/ou descumprimento do objeto de convênio – emissão e parecer e/ou aprovação prestação de contas, cumpre esclarecer que o Regimento Interno do Crea/AM (https://www.crea-am.org.br/dwl/pag160317_1458246663.pdf) estabelece em seu art. 7º que o seu Plenária terá a seguinte constituição:  
I - um presidente; 
II – um representante por grupo profissional da Engenharia, da Arquitetura e da Agronomia, de cada instituição de ensino superior registrada no Crea e com sede na jurisdição, desde que esta mantenha curso na área de cada um dos grupos profissionais; 
III – representantes das entidades de classe de profissionais de nível superior registradas no Crea e com sede na jurisdição, assegurando o mínimo de um representante por entidade, segundo critérios de proporcionalidade estabelecidos em resolução específica; 
IV – um representante de entidade de classe de profissionais de nível médio registrada no Crea e com sede na jurisdição, por câmara especializada, observando que ao menos um destes exerça docência, segundo critérios estabelecidos em resolução específica. 
20. Já o art. 8º do mesmo dispositivo estabelece que o Plenário do Crea tem sua composição renovada em um terço, anualmente.
21. Como visto, a composição do colegiado decorre de indicação das entidades de ensino e das classes profissionais inscritas no conselho, e não de eleição pelas respetivas categorias profissionais, como ocorre na maioria dos conselhos de fiscalização profissional.
22. Uma vez indicados, os conselheiros do Crea/AM devem pautar suas ações em estrito cumprimento dos normativos internos, quer seja em assuntos de interesse da entidade que representam ou não. Neste sentido, observa-se que a relação dos conselheiros com o Crea/AM se sujeita às disposições estabelecidas na Lei 12.813/2013, que dispõe sobre o conflito de interesses no exercício de cargo ou emprego do Poder Executivo federal e impedimentos posteriores ao exercício do cargo ou emprego. Diante da ausência de normativo específico para os casos em análise, entende-se que esta lei pode ser aplicada para avaliação de eventual conflito de interesses em relação aos conselheiros indicados por entidades de ensino ou de classe para comporem o plenário da Autarquia. 
23. De acordo com o art. 3º da referida lei, o conflito de interesses é definido como a “situação gerada pelo confronto entre interesses públicos e privados, que possa comprometer o interesse coletivo ou influenciar, de maneira imprópria, o desempenho da função pública”.
24. Dentre os casos previstos nesta lei, que configuram conflito de interesses no exercício do cargo ou emprego está previsto o “exercício de atividade que implique a prestação de serviços ou a manutenção de relação de negócio com pessoa física ou jurídica que tenha interesse em decisão do agente público ou de colegiado do qual este participe” (art.5º, inciso II) .
25. Dessa forma, entende-se que, no que se refere aos apontamentos relativos à atuação dos conselheiros na aprovação e convênios e respectivas prestações de contas, não ficou demonstrado o eventual conflito de interesse. Isto porque não há relação de negócio com a pessoa jurídica que os indicou, visto que apenas as integram como associados. Além disso, não houve qualquer apontamento com relação à eventual descumprimento de normativos internos, uma vez que as supostas irregularidades decorrem apenas do fato de terem sido indicados pelas entidades convenentes, especialmente nos casos de aprovação para formalização dos convênios.
26. Acerca da aprovação dos convênios, deve-se reconhecer que assiste razão aos responsáveis no sentido de que a sua eventual abstenção nas votações em plenário não alteraria o resultado. A SecexTrabalho apurou que em todas as votações, tanto no que diz respeito à aprovação do convênio como das prestações de contas, as aprovações ocorreram de forma unânime.  Segundo a unidade técnica, mesmo os pareceres aprovados nas comissões internas, obtiveram decisão unânime, ainda que que com menor número de integrantes.
27. Ainda sobre esse apontamento, cabe acrescentar que a formalização dos convênios em questão com as instituições de ensino e entidades de classe está expressamente previsto na Resolução Confea 1032/2011, mediante o repasse de parte da renda líquida oriunda da arrecadação da taxa de ART.
28. Portanto, considero que a mera indicação de determinada entidade para composição do plenário do Crea/AM não representa, por si só, conflito de interesses na manifestação sobre matérias que envolvam a entidade que os indicou.
29. Cumpre mencionar que os presentes autos não teriam prosseguimento caso tivesse sido realizado, no momento adequado, o exame sumário de materialidade, risco e relevância previsto na Resolução TCU 259/2014, tanto pela fragilidade dos apontamentos quanto pela modicidade dos valores envolvidos nos convênios questionados: Convênio 4/2015 (R$ 6.948,78) , Convênio 7/2015 (R$ 11.280,00) , Convênio 3/2015 (R$ 5.170,59) , Convênio 6/2015 (R$ 4.223,65) , Convênio 1/2014 (R$ 56.432,41) .
30. Com relação ao Convênio 1/2014 firmado entre o Crea/AM e a Associação dos Engenheiros e Arquitetos do Amazonas (AEAA) , a unidade técnica do TCU verificou que não foi demonstrada a realização de palestras, encontros, debates e seminários sobre os temas atinentes ao exercício profissional; a realização de estudos e proposição de programas de fiscalização preventiva, conforme previsto no termo de convênio.
31. Neste aspecto observa-se que a própria AEAA, na sua manifestação, reconhece que os eventos não foram realizados durante a vigência do convênio. Embora a entidade informe a realização de alguns cursos após a vigência do convênio, não há como associar esses cursos ao convênio, uma vez que foram suportados com recursos próprios da entidade.
32. Por outro lado, a equipe de auditoria reconhece que foram realizadas despesas com bolsas a estagiário, serviços de contabilidade, compra de equipamentos de informática e publicidade embora entenda que não haja nexo destas despesas como objeto do convênio. A prestação de contas juntada à peça 8, p.391-654 evidencia a realização de despesas com estagiário, prestação de serviço contábil, equipamentos de informática, serviços de internet/tv/telefone, equipamentos de áudio, produção/edição de informativo da entidade.
33. Em relação aos serviços de publicidade, concordo com a SecexTrabalho no sentido de que, conforme indicado à peça 8, p. 475, 551-556 e 629-631, está demonstrado que as despesas se referem a produção/edição de informativo da entidade, descaracterizando o apontamento inicial.
34. Também entendo que podem ser acolhidas as despesas realizadas pela entidade, uma vez que estão previstas no art. 25 da citada Resolução, ainda que não associados diretamente à realização de cursos ou similares, uma vez que tais despesas estão associadas às atividades regulares da entidade.
35. Com relação à realização de cursos em período posterior à vigência do convênio, observa-se que os mesmos não guardam correlação com o convênio 01/2014, uma vez que foram realizados com recursos próprios da entidade.
36. Dessa maneira, entendo que não há qualquer indicativo de desvio de recurso ou locupletamento da AEAA, embora, nesse caso, a situação ideal seria a aplicação direta dos recursos no aprimoramento da fiscalização desenvolvida pelos Creas e o aperfeiçoamento dos profissionais, conforme previsto na Resolução Confea 1032/2011. No entanto, concordo com a proposta da unidade técnica de que a correção de rumos por parte das entidades envolvidas pode ser solucionada mediante a expedição de ciência ao Crea/AM acerca do estrito cumprimento da Resolução Confea 1053/2014, que rege, atualmente, a formalização de convênios destinados ao apoio institucional a entidades de classe que objetivem apoiar ações de fiscalização e valorização profissional.
Ante o exposto, manifesto-me por que o Tribunal aprove o Acórdão que ora submeto à deliberação deste Colegiado.
TCU, Sala das Sessões Ministro Luciano Brandão Alves de Souza, em 14 de abril de 2020.
AUGUSTO SHERMAN CAVALCANTI 
Relator